【裁判字號】    94,家抗,28
【裁判日期】    950111
【裁判案由】    選任遺產管理人
【裁判全文】
臺灣板橋地方法院民事裁定              94年度家抗字第28號
抗  告  人  財政部國有財產局臺灣北區辦事處
法定代理人  乙○○
相  對  人  香港商香港上海匯豐銀行股份有限公司
法定代理人  甲○○
上列抗告人因與相對人間選任遺產管理人事件，不服本院中華民
國九十四年十二月五日所為九十四年度繼字第一九○○號裁定，
提起抗告，本院合議庭裁定如下：
    主    文
抗告駁回。
抗告費用由抗告人負擔。
    理    由
一、本件相對人於原審法院聲請意旨略以：被繼承人蔡蕙宇於民
    國九十三年十一月二十二日以其所有台北縣蘆洲市○○段六
    六○地號及建號一三一九、門牌號碼台北縣蘆洲市○○路五
    十六巷八號二樓不動產設定抵押，向相對人借款新台幣三百
    八十九萬，而其貸款於九十四年六月二十四日起即未再給付
    本息，尚欠本金新台幣三百八十一萬一千三百五十六元。依
    約定，借款人即喪失期限利益，全部債務視為立即到期。被
    繼承人蔡蕙宇於九十四年五月二十日死亡，遺有上述抵押之
    不動產，因被繼承人已無親屬可辦理繼承登記（其法定繼承
    人依原審法院九十四年度繼字第一三八○號均已拋棄繼承）
    ，且其法定繼承人未依民法第一千一百七十七條之規定選定
    遺產管理人，足徵渠等對被繼承人蔡蕙宇遺產之處置已漠不
    關心，因此債權人一直無法行使，為保障相對人之權益，相
    對人基於利害關係人之身分，依法聲請選任被繼承人蔡蕙宇
    之弟蔡昇菖為其遺產管理人等情。
二、原審法院選任抗告人為被繼承人蔡蕙宇之遺產管理人，係以
    ：相對人於原審業已提出他項權利證明書、土地建築改良物
    抵押權設定契約書暨其他約定事項、消費性房屋抵押借款暨
    擔保透支約定書、土地登記謄本、建物登記謄本、台灣台北
    地方法院九十二年度財管字第八八號民事裁定影本、戶籍謄
    本、板院通家玉九十四年度繼字第一三八○號函各一件為證
    ，足證被繼承人蔡蕙宇已於九十四年五月二十日死亡，而被
    繼承人之第一至第四順序之繼承人，均已拋棄繼承，且被繼
    承人之親屬未於繼承開始一個月內選定遺產管理人，此業據
    相對人提出板院通家玉九十四年度繼字第一三八○號拋棄繼
    承准予備查函為證，並經被繼承人蔡蕙宇之姐蔡美月、弟蔡
    昇展於原審法院審理時到庭陳述明確，另原審法院復依職權
    調閱九十四年度繼字第一三八○號民事卷宗附卷可稽；而相
    對人乃被繼承人蔡蕙宇之債權人，於法律上為有利害關係之
    人，依民法第一千一百七十六條第六項準用同法第一千零七
    十七條及一千零七十八條之規定，自得聲請法院選任遺產管
    理人，相對人聲請指定被繼承人之弟蔡昇菖為被繼承人之遺
    產管理人，惟被繼承人蔡蕙宇之兄弟有蔡昇展、蔡晏菖（相
    對人所指蔡昇菖應係誤載），而被繼承人蔡蕙宇姐蔡美月、
    弟蔡昇展於原審法院審理時到庭陳稱其家族均無意願擔任被
    繼承人蔡蕙宇之遺產管理人（參見原審九十四年十一月七日
    非訟事件筆錄），故原審法院以抗告人國有財產局係依國有
    財產法第九條設立之機關，依法綜理國有財產事務，而關於
    民法第一千一百八十五條無人承認繼承之賸餘財產，依規定
    係歸屬國庫，國庫對於將來遺產之歸屬即有期待權，解釋上
    應屬國有財產法所定「依據法律規定取得之財產權」之一種
    ，故法院於通知為抗告之國有財產局有此種國家依法應得之
    期待權時，抗告人國有財產局依國有財產法之職掌，即應積
    極辦理等情為由，裁定選任抗告人為被繼承人蔡蕙宇之遺產
    管理人。
三、抗告意旨雖以：按無人承認之繼承，依民法第一千一百七千
    八條第二項規定聲請法院指定遺產管理人之前，應先踐行民
    法第一千一百二十九條、第一千一百三十一條、第一千一百
    三十二條、第一千一百三十七條等規定之前置程序，乃本件
    相對人既未提出證據釋明已踐行上開前置程序，而原審法院
    就此竟亦疏於詳查，已有未洽。又，被繼承人蔡蕙宇之先後
    順序繼承人均於法定期間內向臺灣板橋地方法院聲請拋棄繼
    承在案，依經驗法則推斷，其合法繼承人與被繼承人血緣至
    親，卻無人願承受繼承，負擔其繼承責任，顯見被繼承人蔡
    蕙宇之遺債大於遺產。次按司法院七十四年十月十五日（七
    十四）院臺廳一字第○五七八六號函示：先順序繼承人均拋
    棄繼承，其次順序繼承人有無不明而應準用關於無人承認繼
    承之規定時，應先審核可否依民法第一千一百七十七條規定
    選定遺產管理人。如無法選定遺產管理人者，因此類拋棄繼
    承事件，多屬遺債大於遺產，形同破產，如此情形，應儘量
    避免選任國有財產局為遺產管理人，良以國庫對於被繼承人
    已無期待利益，而抗告人係一公務機關，依國有財產法規綜
    理國產事務，執行事務之預算為全國人民納稅所得，就被繼
    承人蔡蕙宇遺債大於遺產之情形，倘以國家資源管理對國庫
    毫無利益之財產，使抗告人必須墊付無法歸墊之管理費用，
    無異使公器淪為私用，顯損及全民利益，令國庫遭受權利之
    侵害，實不符社會公平原則。況繼承人縱聲明拋棄繼承，惟
    因渠等對被繼承人之債權、債務等遺產之情形，必較他人明
    瞭，仍無礙其擔任遺產管理人，尤其，渠等既知以拋棄繼承
    方式規避債務，即足以證明渠等有相當之知識、能力堪以擔
    任被繼承人之遺產管理人，更不應於拋棄繼承權後即置身事
    外，是法院於選任遺產管理人時，自以選任其原有繼承人中
    指定遺產管理人為宜。原審法院僅以繼承人拋棄繼承，即逕
    行選任抗告人為被繼承人之遺產管理人，顯有未當云云。
四、按先順序繼承人均拋棄其繼承權時，由次順序之繼承人繼承
    。其次順序繼承人有無不明或第四順序之繼承人均拋棄其繼
    承權者，準用關於無人承認繼承之規定；又，繼承開始時，
    繼承人之有無不明者，而無親屬會議或親屬會議未於一個月
    內選定遺產管理人者，利害關係人得聲請法院選任遺產管理
    人，並由法院依公示催告程序，定六個月以上之期限，公告
    繼承人，命其於期限內承認繼承，民法第一千一百七十六條
    第六項、第一千一百七十七條、第一千一百七十八條第二項
    分別定有明文。經查：
  (一)本件相對人於原審主張被繼承人蔡蕙宇於九十四年五月二十
    日死亡，而其第一順序至第四順序之各順位之繼承人均已拋
    棄繼承或已死亡之事實，業據相對人於原審提出戶籍謄本、
    板院通家玉九十四年度繼字第一三八○號函各一件為證，並
    經原審調卷查核無誤，自堪信為真實。
  (二)其次，關於相對人於原審主張被繼承人蔡蕙宇於九十三年十
    一月二十二日以其所有台北縣蘆洲市○○段六六○地號及建
    號一三一九、門牌號碼台北縣蘆洲市○○路五十六巷八號二
    樓不動產設定抵押，向聲請人借款新台幣三百八十九萬，而
    其貸款於九十四年六月二十四日起即未再給付本息，尚欠本
    金新台幣三百八十一萬一千三百五十六元。依約定，借款人
    即喪失期限利益，全部債務視為立即到期。被繼承人蔡蕙宇
    於九十四年五月二十日死亡，遺有上述抵押之不動產，因被
    繼承人已無親屬可辦理繼承登記（其法定繼承人依鈞院九十
    四年度繼字第一三八○號均已拋棄繼承），且其法定繼承人
    未依民法第一千一百七十七條之規定選定遺產管理人，足徵
    渠等對被繼承人蔡蕙宇遺產之處置已漠不關心之事實，亦據
    相對人於原審提出他項權利證明書、土地建築改良物抵押權
    設定契約書暨其他約定事項、消費性房屋抵押借款暨擔保透
    支約定書、土地登記謄本、建物登記謄本、戶籍謄本、板院
    通家玉九十四年度繼字第一三八○號函、台灣台北地方法院
    九十二年度財管字第八八號民事裁定影本各一件為證，亦堪
    信為真實。從而，本件相對人自得以利害關係人之身分聲請
    選任被繼承人蔡蕙宇之遺產管理人。
  (三)關於遺產管理人之職務，依民法第一千一百七十九條規定大
    抵有：編製遺產清冊。為保存遺產必要之處置。聲請
    法院依公示催告程序，限定一年以上之期間，公告被繼承人
    之債權人及受遺贈人，命其於該期間內報明債權及為願受遺
    贈與否之聲明，被繼承人之債權人及受遺贈人為管理人所已
    知者，應分別通知之。清償債權或交付遺贈物。有繼承
    人承認繼承或遺產歸屬國庫時，為遺產之移交。前項第一款
    所定之遺產清冊，管理人應於就職後三個月內編製之；第四
    款所定債權之清償，應先於遺贈物之交付，為清償債權或交
    付遺贈物之必要，管理人經親屬會議之同意，得變賣遺產。
    等項，足徵其職務相當繁複，苟非熟悉上開作業之人，殊難
    勝任。而為抗告人之國有財產局既係依國有財產法第九條設
    立之機關，依法綜理國有財產事務，且徵諸國有財產局組織
    條例第二條規定，有關該局之職掌既包括國有財產之清查、
    管理、處理、改良、利用、檢核、統籌調配、估價等項，且
    該局並設有接收保管組、管理處分組、改良利用組、資訊室
    、法制室，分別掌理上開事項，足見為抗告人之國有財局在
    管理財產方面，確實相當專業。尤其，該國有財產局為代管
    無人承認繼承之遺產，既另制定有「代管無人承認繼承遺產
    作業要點」，則由此不但可知抗告人國有財產局於遺產管理
    人職務之操作，應已至為嫻熟，且更可進而確信有關代管無
    人承認繼承之遺產，係屬抗告人國有財產局依法應執行之事
    務，要無庸疑。從而，抗告人國有財產局於收受法院通知選
    任其管理無人承認繼承之遺產時，即有依法積極辦理之義務
    。茲本件被繼承人蔡蕙宇之各順序繼承人既均拋棄繼承，且
    亦無被繼承人第四順序之繼承權人，依民法第一千一百七十
    六條第六項規定，即應準用關於無人承認繼承之規定。而依
    同法第一千一百八十五條規定，無人承認繼承之賸餘財產，
    既歸屬國庫，則此一財產自係國有財產法第二條所定「依據
    法律規定取得」者，且其性質上核屬該法第四條所謂之「非
    公用財產」，依同法第十二條規定，其管理機關即為抗告人
    之國有財產局。原審依法選任抗告人為本件被繼承人蔡蕙宇
    之遺產管理人，於法並無不合。
  (四)至於抗告人所指：相對人未據證明已踐行民法第一千一百
    七十七條及第一千一百七十八條所定前置程序；被繼承人
    蔡蕙宇之先後順序繼承人均聲請拋棄繼承，衡情被繼承人蔡
    蕙宇之遺債必然大於遺產，如此情形，選任為國家機關之抗
    告人為遺產管理人，無異使公器淪為私用，令抗告人必須支
    付無法取償之管理費用，顯損及全民利益，致國庫遭受權利
    之侵害；被繼承人蔡蕙宇之繼承人雖均聲明拋棄繼承，惟
    因渠等對被繼承人之債權債務關係，必較他人明瞭，且渠等
    既知以拋棄繼承方式規避債務，即足以證明渠等有相當之知
    識、能力堪以擔任被繼承人之遺產管理人，是法院於選任遺
    產管理人時，自以選任其原有繼承人為宜等情，均非的論，
    謹再駁斥如下：
    首如上述，繼承開始時，繼承人之有無不明者，依民法第
      一千一百七十七條之規定，固應由親屬會議於一個月內選
      定遺產管理人，並將繼承開始及選定遺產管理人之事由，
      向法院報明。然如【無親屬會議】或【親屬會議未於前條
      所定期限內選定】遺產管理人者，利害關係人或檢察官，
      亦得聲請法院選任遺產管理人，並由法院依前項規定為公
      示催告。本件被繼承人蔡蕙宇之各順序繼承人既均拋棄繼
      承，且亦無被繼承人第四順序之繼承權人，依同法第一千
      一百七十六條第六項之規定，即有上開規定之準用。而本
      件被繼承人蔡蕙宇之繼承人是否無親屬會議可於上述法定
      之一個月期限內選定遺產管理人，縱令其有親屬會議可為
      依法選定，惟徵諸相對人於原審所提出之本院函復蔡蕙宇
      各該順序繼承人所為聲明拋棄繼承之備查文件顯示，被繼
      承人蔡蕙宇之各該順序繼承人，係於九十四年七月十一日
      向原審法院為聲明拋棄繼承之意思表示，其距本件相對人
      向原審聲請選任遺產管理人之日期九十四年九月二十九日
      ，至少相隔二個多月在案，原審法院前亦於該94年11月7
      日經訊問調查被繼承人之弟蔡昇展、妹蔡美月到庭確認於
      被繼承人蔡蕙宇死亡後一個月內並無召開親屬會議選任遺
      產管理人（參見原審卷第34頁），抗告人未查，猶執陳辭
      指摘相對人未踐行上開前置程序，並謂原審亦疏於調查云
      云，殊屬誤解，甚無可採。
    再者，關於繼承人聲明拋棄繼承之緣由，所在多有，抗告
      人遽以拋棄繼承必係遺產小於負債，不免失之率斷。況關
      於遺產管理人之指定，旨在維護公益及被繼承人債權人之
      利益（見民法第一千一百七十七條立法理由），自不能以
      有無利益可歸屬國庫之遺產，為是否擔任無人承認繼承之
      遺產管理人之唯一考量。此由上述抗告人國有財產局為代
      管無人承認繼承之遺產，而制定有「代管無人承認繼承遺
      產作業要點」，即足資明證。良以代管無人承認繼承之遺
      產，亦難免遇有被繼承人之負債大於遺產之情事，而此際
      亦正係抗告人國有財產局前揭所言於國庫毫無利益者，唯
      其竟也未遑他顧，猶制定規則出為代管，又豈無公器私用
      之慮哉！抗告人於代管無人承認繼承之遺產既屬責無旁貸
      ，乃渠竟於繼承人全部拋棄繼承而等同無人承認繼承之場
      合，預設立場，藉辭推諉，不但混淆是非，且亦非公務機
      關為民服務所當為。矧在遺產清算前，就其日後將有無剩
      餘，實難逆料，即令將來於清償債務後果無餘產，然關於
      因管理遺產所支付之費用，於遺產處分時既可先為歸墊，
      則以抗告人任遺產管理人，國庫亦不致有因墊付費用而受
      損之虞。是抗告人前述所執繼承人均聲請拋棄繼承，必係
      遺債大於遺產，如選任為國家機關為遺產管理人，無異使
      公器淪為私用，並將損及全民及國庫之利益云云，要屬強
      詞奪理，不值識者一顧。
    末查繼承人對被繼承人之債權債務關係，雖較他人明瞭，
      然以繼承人全體既均拋棄繼承，即足見渠等顯屬有意置身
      事外，況原審法院經調查該拋棄之繼承人到院亦經渠等陳
      明家族均不願意出任遺產管理人（見原審卷第34頁），若
      再選任渠等充擔遺產管理人，衡情顯亦難期其善盡管理人
      之職務，自非所宜。
  (五)是綜上析論，本件抗告意旨洵非可採，其抗告為無理由，應
    予駁回。
五、據上論結，依非訟事件法第二十一條第二項、民事訴訟法第
    九十五條及第七十八條之規定，裁定如主文。
中    華    民    國    95    年    1     月    11    日
                        家事法庭審判長法  官   林錫凱
                                      法  官   黃惠瑛
                                      法  官   楊志勇
以上正本證明與原本無異。
本裁定除以違背法令為理由，不得再抗告。如提再抗告，應於裁
定送達後十日內向本院提出再抗告狀，並應繳納再抗告費新台幣
一千元。
中    華    民    國    95    年    1     月    11    日
                                      書記官  吳進安


司法院資訊處製作；財團法人民間司法改革基金會備份。
